【裁判字號】    96,重訴,154
【裁判日期】    970512
【裁判案由】    損害賠償
【裁判全文】
臺灣臺中地方法院民事判決  96年度重訴字第154號
原      告  甲○○
訴訟代理人  丙○○
訴訟代理人  顏福楨律師
被      告  乙○○
上列被告因過失重傷害案件，原告提起刑事附帶民事訴訟（本院
96 年度交附民字第42號）請求損害賠償，經本院刑事庭裁定移
送前來，本院於民國97年4月29日言詞辯論終結，判決如下：
    主  文
被告應給付原告新台幣捌佰壹拾玖萬肆仟肆佰玖拾元，及自民國
96年2月10日起至清償日止，按年息百分之5計算之利息。
原告其餘之訴駁回。
本判決於原告以新台幣貳佰柒拾萬壹仟肆佰玖拾陸元供擔保後
，得假執行；但被告以新台幣捌佰壹拾玖萬肆仟肆佰玖拾元為原
告預供擔保，得免為假執行。
原告其餘假執行之聲請駁回。
    事實及理由
壹、程序方面：
一、按訴狀送達後，原告不得將原訴變更或追加他訴，但擴張或
    減縮應受判決事項之聲明者，不在此限，民事訴訟法第255
    條第1項第3款定有明文。本件原告起訴聲明原為「被告應給
    付原告新台幣（下同）23,295,923元，並自起訴狀繕本送達
    被告之翌日起至清償日止，按年息5%計算之利息」，嗣於96
    年7月10日提出準備書（一）狀，減縮聲明為「被告應給付
    原告13,472,420元，及自起訴狀繕本送達被告之翌日（即96
    年2月10日）起至清償日止，按年息5%計算之利息」，合於
    前開規定，應予准許。
二、被告乙○○未於最後言詞辯論期日到場，核無民事訴訟法第
    386條各款所列情形，爰依原告之聲請，由其一造辯論而為
    判決。
貳、實體方面：
一、原告主張：
    被告乙○○於民國94年6月16日8時30分許，駕駛車號9685-K
    Z號自小客車，沿台中市北屯區北坑巷往台中市○○○路方
    向行駛，行經靠近裕大橋之GE-838號電線桿處附近山路彎道
    路段前，本應注意該處道路未劃標線，應靠右行駛，與來車
    交會時應保持適當間隔，且行經彎道對面有來車交會時，不
    得超車，在山路交會時，靠山壁車輛應讓道路外緣車優先通
    過；而依當時天候雨、日間有自然光線、未劃分快慢車道、
    地面鋪裝柏油、濕潤、無缺陷、無障礙物之情形，並無不能
    注意之情事，竟因欲超越前方同向行駛由傅龍三駕駛之拼裝
    車，逕行偏左行駛占用大部分道路，適原告騎乘車號TEM-73
    6號輕型機車，沿台中市北屯區往大坑方向行經上址，過彎
    突見被告所駕之汽車，原告因而閃避不及與被告車輛發生碰
    撞，原告受有第12胸椎骨折性脫位併脊髓損傷及雙下肢癱瘓
    等重大難治之重傷害。被告之過失行為與原告傷害間，具有
    相當因果關係，依民法第184條第1項、第2項、第191條之2
    、第193條第1項、第195條第1項等規定，被告應對原告所受
    損害，負損害賠償責任。茲就原告之各項請求，分述如下：
（一）醫療費用部分：自事發至96年1月15日止已支出新台幣（
      下同）7,475元。
（二）勞動能力喪失部分：原告於車禍發生時任職於台中國際育
      樂股份有限公司，以每年薪資507,502元算至勞工60歲強
      制退休止，原告可繼續之勞動年限，共計20年5個月，依
      霍夫曼式計算法（首期給付不扣除中間利息，年單利5%）
      扣除中間利息，其金額為7,269,627元。
（三）增加生活費用部分：1、購置輪椅9000元，2、購買尿布2,
      160元，3、原告因傷每日生活起居需賴他人照料看護，每
      月須支出基本工資15,840元，加班費2,112元（以每月4天
      計算），就業安定基金2,000元，健保費700元，合計每月
      20,722元，每年為248,664元，原告為54年11月3日生，依
      「94年台灣地區簡易生命表」，原告尚有42.17年之餘命
      ，為簡便以42年計算，依霍夫曼式計算法扣除中間利息核
      計，一次請求全部看護費之金額為5,712,806元。
（四）後續醫療支出：原告每星期需至中山醫藥大學太源院區作
      復健治療3次，每次掛號費用150元，計程車交通費來回30
      0元，合計每次450元，以每年52週計算合計為23,400元，
      為簡便以40年計算依夫曼式計算法扣除中間利息核計，一
      次請求金額為521,352元。
（五）精神慰撫金部分：原告正值壯年，卻逢此事，致下肢完全
      癱瘓，大小便失禁，無法自理生活，須長期治療無康復希
      望，身心遭受痛苦，爰請求精神慰撫金120萬元。總計14,
      722,420元，扣除原告已受領強制責任險給付125萬元，爰
      聲明如前開減縮後之聲明，並陳明願供擔保請准宣告假執
      行。
二、被告未於最後言詞辯論期日到庭，惟曾於本院96年5月22日
    、7月10日、8月14日言詞辯論期日到庭辯稱：刑事卷內照片
    影本顯示日期為17日上午11時20分，與車禍發生時間為94年
    6月16日未符，不足以作為肇事之認定等語，並聲明原告之
    訴及假執行之聲請均駁回，如受不利益判決，願供擔保請准
    免為假執行之宣告。
參、得心證之理由：
一、查被告於上開時地，駕駛9685-KZ號自小客車，因欲超越前
    方同向行駛由傅龍三駕駛之拼裝車，貿然偏左行駛，致占用
    大部分車道，適原告駕駛車號TEM－736號輕型機車，駛至上
    址，見被告所駕之車輛，從對向占用大部分車道而偏左迎面
    駛來，未能採取適當之剎避措施，乃操作不當致人車倒地，
    致原告受有第12胸椎骨折性脫位併脊髓損傷及下肢癱瘓之重
    傷害等情，業據本院以95年度交易字第592號刑事判決，判
    處被告有期徒刑六月，被告不服提起上訴，經臺灣高等法院
    臺中分院以96年度交上易第703號刑事判決改判被告有期徒
    刑四月。而各該判決均認定被告駕車行經山路彎道路段前，
    本應注意該處道路未劃標線，應靠右行駛，與來車交會時應
    保持適當間隔，且行經彎道對面有來車交會時，不得超車，
    在山路交會時，靠山壁車輛應讓道路外緣車優先通過等規定
    ，疏於注意因而肇事，均為被告所不爭執，並經本院調取上
    開刑事案卷全卷查明屬實，則前開事實堪以認定。雖被告於
    本院審理時辯稱：刑事卷內照片影本顯示日期為17日上午11
    時20分，與車禍發生時間為94年6月16日未符，不足以作為
    肇事之認定云云，然查被告於上開刑事案件臺灣高等法院臺
    中分院96年5月31日審理時亦為相同之抗辯（見高院卷第105
    至106頁），經原告之告訴代理人當庭陳述：照片是車禍隔
    天經守望相助隊拍攝監視錄影帶，播放影像後再以數位照相
    機將螢幕影像照相翻拍，故照片日期才會標示車禍隔天17日
    等語後，復經審判長表示照片顯示日期應該是相片拍攝日期
    ，並詢問被告有何意見，被告即當場表示沒有意見。足徵被
    告復於本院訴訟時再次爭執，毫無理由，此外經本院傳訊證
    人丁○○到庭證述：照片係經由監視錄影帶翻拍等語，則被
    告此部分所辯不足採信。
二、惟原告主張本件車過事故，被告應負完全過失責任。然查上
    開臺灣高等法院臺中分院96年度交上易第703號刑事確定判
    決業已認定：原告當時亦疏未注意車前狀況，致未能及時採
    取適當之剎避措施，亦同為肇事原因等語。而本院依：(一)原
    告於本院刑事庭95年11月14日審理時結證：伊是一個大轉彎
    後，突然看到被告的車子朝伊衝撞過來，伊受到驚嚇，想閃
    避但來不及閃避就被撞上等語（見本院95年度交易字第592
    號刑事卷第53頁）、(二)原告於警詢中陳稱當時有1個彎道，
    過了彎道之後發現有1部自小客車，伊機車不知何故打滑，
    滑向該車發生碰撞等語（見94年偵字第18563號偵查卷第20
    頁）、(三)證人傅三龍於本院刑事庭96年2月9日結證：伊當時
    開三輪車載貨，聽到碰撞聲，轉頭看到發生車禍，看到機車
    已經倒地，並未看到機車撞到其他的車子，會車時，伊有看
    到告訴人的機車，伊車速約為20公里，會車時伊為上坡路段
    ，機車是下坡，伊之車係監視器翻拍照片中兩部車的前面一
    部，伊回頭看到告訴人（即原告）的機車車身是倒向路中央
    ，機車向左側倒等語（見上開本院刑事卷第110至112頁）等
    事證綜合判斷，可知原告駕駛之機車與傅龍三駕駛之拼裝車
    尚能正常會車，堪信原告當時人車倒地，確因見到被告駕車
    從對向占用大部分車道而偏左迎面駛來，一時失措而未能採
    取適當之剎避措施所致。是原告疏未注意車前狀況，致未能
    及時採取適當剎避措施，應同為本件肇事原因。
三、按因故意或過失，不法侵害他人之權利者，負損害賠償責任
    。違反保護他人之法律，致生損害於他人者，負賠償責任。
    汽車、機車或其他非依軌道行駛之動力車輛，在使用中加損
    害於他人者，駕駛人應賠償因此所生之損害。又不法侵害他
    人之身體或健康者，對於被害人因此喪失或減少勞動能力，
    或增加生活上之需要時，應負損害賠償責任。不法侵害他人
    之身體、健康、名譽、自由、信用、隱私、貞操，或不法侵
    害其他人格法益而情節重大者，被害人雖非財產上之損害，
    亦得請求賠償相當之金額，民法第184條第1項前段、第2項
    、第191條之2、第193條第1項及第195條第1項分別定有明文
    。本件被告駕車過失肇事，致原告受傷，其過失行為與原告
    所受傷害間，具有相當因果關係，堪以認定。從而，原告依
    上開規定請求被告賠償，自屬有據。惟就原告各項請求金額
    ，應否准許，分述如下：
  (一)醫療費用部分：原告主張自車禍日起至96年1月15日止，支
    出7,475元，已據提出台北榮民總醫院門診費用明細收據、
    中山醫學大學附設醫院門診醫療費用收據共36紙為證，本院
    審核上開收據所載，均為治療原告所受傷害之必要費用，原
    告此部分請求，應予准許。
  (二)增加生活之需要部分：
    (1)看護費用：原告因本件車禍受有脊髓損傷、雙下肢癱瘓等
      傷害，有中山醫學大學附設醫院診斷證明書影本在卷可憑
      。且經本院函詢原告受傷後是否完全無法自裡生活，而須
      終生僱用看護照顧其日常生活起居一節，並經該院函覆：
      原告‧‧‧因排便、排尿障礙，每4小時需有人協助使用
      導管導尿，及每日的手挖排便等語，有該院97年1月14日
      第0970000399號函附卷可憑，是原告受傷後需專人照護有
      僱用外籍看護之必要。原告主張其僱用外籍看護，每月須
      支出基本工資15,840元，加班費2,112元（以每月4天計算
      ），就業安定基金2,000元，外勞健保費770元，合計每月
      20,722元，每年248,664元等情，業已提出相關支出資料
      存卷可憑，足堪採取。是核原告為54年11月3日出生，依
      94年臺灣地區簡易生命表所示，原告於94年6月16日事故
      日尚有42.17年平均餘命，以42年計算，依霍夫曼計算法
      扣除中間利息（42年之係數為22.0000000 0），則原告一
      次請求全部看護費用金額為5,543,482元（計算式：248,
      664元22.00000000＝5,543,482，元以下四捨五入），
      是原告此部分之請求在上開金額範圍內，應予准許。
    (2)購買輪椅及尿布費用：原告主張其購買輪椅9,000元及尿
      布2,160元，共支出11,160元部分，已據其提出圓達有限
      公司開立之切結書、永康醫療器材行收據為證，參諸原告
      前揭受傷情事，此部分支出確有必要，應予准許。
  (三)喪失勞動能力部分：原告因本件車禍外傷致脊髓損傷、下肢
    無力，及神經性排便、排尿障礙，其下肢肌力到96年11月7
    日仍是完全癱瘓，據經驗判斷下肢功能不會再恢復，日常生
    活無法料理，已經前開中山醫學大學附設醫院函覆本院在卷
    可憑，是原告因本件車禍後，喪失全部勞動能力，應堪認定
    。原告車禍前任職於台中國際育樂股份有限公司，核與證人
    即台中高爾夫球場經理丁○○所證情形相符，原告年所得為
    507,502元，有93年度各類所得扣繳暨免扣繳憑單影本一件
    附卷為憑，則原告車禍前平均每月工作所得42,292元，足資
    認定。另查原告係54年11月3日出生，自94年6月16日車禍時
    ，算至勞動基準法規定之強制退休年齡60歲，尚得工作20年
    又5月，即245月，以每月工作所得42,292元，依霍夫曼計算
    式扣除中間利息（係數168.00000000），其一次得請求勞動
    能力喪失之金額為7,130,011元（計算式：42,292元168.
    00000000＝7,130,011元，元以下四捨五入）。是原告此部
    分之請求於7,130,011元範圍，應予准許。
  (四)後續醫療費用：原告雖主張其車禍後，每星期需至中山醫藥
    大學太源院區作復健治療3次，每次掛號費150元，計程車費
    來回300元，合計每次450元，以每年52週計算合計為23,400
    元，為求簡便以40年計算依霍夫曼式計算法扣除中間利息，
    一次請求521,352元云云，惟此部分原告未提出其尚需每星
    期復健3次及往來交通費用支出之證明，且原告訴訟代理人
    於本院97年4月29日審理時亦陳稱：後續醫療費用支出，係
    依現有資料請求，無其他舉證等語，故原告此部分之請求，
    尚屬無據，不應准許。
  (五)精神慰撫金部分：原告正值壯年，因本件車禍所受之重傷害
    ，需長期治療又難恢復，下肢癱瘓日常生活無法自理需他人
    協助，其精神及肉體上自受有極大痛苦，可以想見。其請求
    被告賠償慰藉金，自屬有據。按慰撫金之賠償須以人格權遭
    遇侵害，使精神上受有痛苦為必要，其核給之標準固與財產
    上損害之計算不同，然非不可斟酌雙方身分資力與加害程度
    ，及其他各種情形核定相當之數額，有最高法院51年台上字
    第223號判例可資參照。查兩造均為高中肄業，原告車禍前
    在台中高爾夫球場擔任桿弟工作，平均每月薪資為42,292元
    ，已如前述，其名下有汽車1部、投資42,400元等財產；而
    被告名下無財產等情，有本院依職權查詢之稅務電子閘門財
    產調件查詢表在卷可稽，是本院審酌上情及原告因本件事故
    所受之傷害，終身需他人看護等情，認原告請求精神慰撫金
    120萬元猶嫌過高，應核減為80萬元，始為允當。
四、綜上所述，原告因本件事故得請求被告賠償醫療費用7,475
    元、增加生活上之需要5,554,642元、喪失勞動能力之損害
    7,130,011元、精神慰撫金800,000元，合計為13,492,128元
    。惟原告就其損害之發生，亦與有過失，已如前述，本院自
    得依民法第217條第1項之規定減輕被告賠償金額，茲斟酌本
    件肇事情節，原告騎機車未注意車前狀況；被告駕駛自小客
    車而有未注意行經山路彎道路段前，該處未劃標線應靠右行
    駛、行車交會時應保持適當間隔、且行經彎道對面有來車交
    會時，不得超車、在山路交會時，靠山壁車輛應讓道路外緣
    車優先通過等規定而肇事，然事故當日天雨路滑，雙方如能
    刻意減速，當可避免或減輕損害之發生，是認雙方之肇事責
    任，被告應負70%之過失責任、原告應負30%之過失責任，故
    應減輕被告之賠償金額30%，從而原告所能請求者為9,444,
    490元（計算式：13,492,128元70%＝9,444,490元，以下
    四捨五入）。
五、末按保險人依本法規定所為之保險給付，視為被保險人損害
    賠償金額之一部分；被保險人受賠償請求時，得扣除之。強
    制汽車責任保險法第32條定有明文。查原告因本件事故已領
    取汽車強制責任保險金125萬元，業經原告自陳在卷，依上
    開說明，應自本件損害賠償金額中扣除，扣除後原告得請求
    之金額為8,194,490元（計算式：9,444,490元－1,250,000
    元＝8,194,490元），及自起訴狀繕本送達翌日即96年2月10
    日起按年息百分之5計算之利息，為有理由，應予准許。逾
    此範圍之請求為無理由，應駁回之。兩造均陳明願供擔保，
    聲請宣告假執行及免為假執行，就原告勝訴部分，經核無不
    合，爰分別酌定相當之擔保金額併宣告之；至原告敗訴部分
    ，其假執行之聲請已失所依據，應併予駁回。
肆、查本件訴訟係原告提起刑事附帶民事訴訟，由本院刑事庭依
    刑事訴訟法第504條第1項規定裁定移送前來，依同條第2項
    規定免繳納裁判費，於本院審理期間，亦無其他訴訟必要費
    用，故參酌臺灣高等法院暨所屬法院95年度法律座談會之意
    見，本判決無庸為訴訟費用負擔之諭知，附予敘明。
中    華    民    國    97    年    5     月    12    日
                  民事第二庭    法  官  王邁揚
正本係照原本作成。
如對本判決上訴，須於判決送達後20日內向本院提出上訴狀。
中    華    民    國    97    年    5     月    12    日
                                書記官


司法院資訊處製作；財團法人民間司法改革基金會備份。
